最高法院民事判決　　　　　　　　　　　　　　　八十八年度台上字第二○二九號
　　上　訴　人　中國農民銀行
　　法定代理人　黃 清 吉
　　訴訟代理人　高 進 發律師
　　被上 訴 人　立達工業股份有限公司
　　法定代理人　徐陳阿屘
　　訴訟代理人　戴 森 雄律師
右當事人間異議之訴事件，上訴人對於中華民國八十五年四月三十日台灣高等法院第
二審判決（八十四年度重上字第二九三號），提起上訴，本院判決如左：
    主  文
原判決廢棄，發回台灣高等法院。
    理  由
本件上訴人之法定代理人於上訴人提起第三審上訴後，由陳文林變更為黃清吉，被上
訴人之法定代理人則由劉定國變更為王連生，再變更為徐陳阿屘，渠等聲明承受訴訟
，核無不合，均應予准許。
本件被上訴人主張：上訴人於民國六十六年四月二十三日以命伊給付新台幣（下同）
一千一百三十萬六千九百七十六元本息及一億五千二百二十萬元本息之六十六年三月
三十一日台灣台北地方法院（下稱台北地院）六十六年度票字第七五三、七五四號本
票許可強制執行裁定為執行名義（下稱系爭執行名義），聲請台灣新竹地方法院（下
稱新竹地院）以六十六年度執字第九○七號強制執行事件，就伊所有坐落苗栗縣竹南
鎮○○段○○段三三三地號等一一二筆土地及其上之廠房、機器實施強制執行。惟上
訴人就上開六十六年度票字第七五三號裁定（下稱第七五三號裁定）所載債權，已受
償八百六十九萬三千零二十四元，餘款亦因處分伊所提供價值美金一百二十萬元之信
託占有物抵償完畢。至六十六年度第七五四號裁定（下稱第七五四號裁定）所載債權
，係伊於六十四年七月九日透過上訴人向國外銀行借入美金四百萬元，簽發面額共一
億五千二百二十萬元之本票八張交上訴人以為擔保（下稱擔保本票）。嗣上訴人先後
十六次為伊代償本息共一億九千二百七十八萬二千零九十五元，伊每次均按上訴人實
際代償金額另簽發同面額之本票（下稱代償本票）交上訴人。上訴人現持有面額共計
一億四千八百二十五萬六千八百三十三元八角八分之代償本票十二張，已取代上開八
張擔保本票，而相差之四千四百五十二萬五千二百六十一元一角一分，上訴人業就伊
所交付之其餘代償本票提示受償。系爭執行名義所載之債權已因全部清償而消滅等情
，爰依強制執行法第十四條規定，求為撤銷新竹地院六十六年度執字第九○七號強制
執行事件所為之強制執行程序之判決。
上訴人則以：伊就第七五三號裁定所載債權，並未受償八百六十九萬三千零二十四元
，亦未就價值美金一百二十萬元之信託占有物抵償。又伊代被上訴人清償國外銀行之
借款後，被上訴人就第六期至第八期本金，及第八期至第十期之利息，共計四千四百
五十二萬五千二百六十一元一角一分，並未開具本票交付與伊，其餘各期雖有簽發十
二張代償本票，惟均未兌現，何能取代八張擔保本票之債權，伊就第七五四號裁定所
載債權，亦未受償等語，資為抗辯。
原審廢棄第一審所為被上訴人敗訴之判決，改判如其上述聲明，係以：上訴人於聲請
第七五三號裁定時，其書狀附表上記載已償還金額八百六十九萬三千零二十四元，該
裁定亦記載到期後僅還上開金額之本金，參以林文淵會計師於第一審到庭及提出之鑑
定報告書、鑑定報告補充說明書，亦為相同之認定，可見被上訴人主張就第七五三號
裁定所載之債權已清償上開數額，堪信為真實。又被上訴人於六十四年八月一日向上
訴人借款時，即提供存放於苗栗縣竹南鎮○○路二五五號，估計價值為美金六十三萬
元、四十二萬元、十五萬元之美國廢紙、漂白木漿、未漂木漿等等值之信託占有標的
物與上訴人，並報經苗栗縣政府登記，有被上訴人提出之苗栗縣政府六十四年三月二
十一日栗府建工字第一九九九號函、動產擔保交易（信託占有）登記證明書、信託收
據等件在卷足憑。且上訴人為一公營銀行，不可能無信託占有物存在，而為鉅額貸款
，上訴人抗辯辦理信託時，該等信託物並不存在云云，自無可採。且被上訴人於六十
五年三月間發生刑案後，包括上訴人在內之債權行庫為確保債權，於同年三月三十一
日組成債權銀行對啟達關係企業財務收支監督委員會，復於同年六月十九日組成各債
權行庫對啟達企業集團債權處理執行小組（下稱執行小組），除派員進駐啟達關係企
業（包括被上訴人、啟達、啟信、中州四公司）之工廠，並將公司印章輪流監管外，
財務之收支及原物料、成品、半成品之進出廠方面，亦均須經執行小組之同意，有債
權行庫監督啟達企業集團各公司作業要點四、會議紀錄等件可稽，上訴人雖未接管信
託占有物，惟其既負責監督並掌控，非經其同意不得動用，即使同意動用，亦由其優
先受償，則其無法舉證證明該信託占有物現尚存在，自應推定其就被上訴人所欠第七
五三號本票裁定之票款，已自信託占有物取償完竣。至第七五四號裁定所載之債權，
係兩造於六十四年六月十二日簽訂契約，約定被上訴人委託上訴人代向國外銀行申貸
美金四百萬元，由上訴人擔任保證人，被上訴人交付面額共一億五千二百二十萬元之
八張擔保本票與上訴人。嗣上訴人因代被上訴人清償國外銀行本息共一億九千二百七
十八萬二千零九十五元，取得被上訴人簽發合計金額為一億四千八百二十五萬六千八
百三十三元八角八分之本票十二張。差額四千四百五十二萬五千二百六十一元一角六
分部分，上訴人主張：被上訴人未將其墊付之第六期至第八期本金及第八期至第十期
利息債務簽發本票交付與伊云云。惟審酌上訴人於各次借款撥款時，多有除備償本票
外，另外取得其他票據以增加擔保之商業上習慣，且被上訴人於發生刑案後，已將其
印章交執行小組監管，執行小組就第一至五期本金及第一至七期利息債務，已同意被
上訴人簽發本票，衡之常理，自應繼續就其餘幾期債務簽發本票，況上訴人為執行小
組之召集人，尤無理由不繼續簽發本票。足證上訴人就此差額部分，應另有其他票據
作為撥款之擔保。上訴人未能提出本筆借款之放款對轉明細表以供查明，應認該差額
部分，業經上訴人就撥款時被上訴人所交付之票據提示受償。綜上所述，系爭執行名
義成立後，其所載債權已因全部清償而消滅，被上訴人依強制執行法第十四條規定，
請求撤銷新竹地院六十六年度執字第九○七號強制執行事件所為之強制執行程序，洵
屬正當，應予准許等詞，為其判斷之基礎。
查第七五三號裁定係以上訴人執有被上訴人簽發內載金額二千萬元之本票乙紙，於六
十五年八月一日到期經提示，僅獲償還本金八百六十九萬三千零二十四元，因而依上
訴人之聲請，就餘款一千一百三十萬六千九百七十六元本息，准為強制執行（見一審
卷第四八頁）。又林文淵會計師在第一審並未到庭，而被上訴人所提出林文淵會計師
製作之鑑定報告書、鑑定報告補充說明書，亦係記載第七五三號裁定載明其中二千萬
元之本票，到期後僅償還本金八百六十九萬三千零二十四元（見一審卷第二○四頁、
原審外放證物編號上證十二）。原審認依第七五三號裁定、林文淵會計師於第一審到
庭及提出之鑑定報告書、鑑定報告補充說明書，被上訴人就第七五三號裁定所載之一
千一百三十萬六千九百七十六元本息，已清償上訴人八百六十九萬三千零二十四元，
核與卷存證據資料不符。次查，上訴人抗辯被上訴人縱於六十四年三月二十一日有提
供廢紙等價值美金一百二十萬元之信託占有物，惟依信託占有之融資制度，該等信託
占有物亦係在被上訴人持有中以便加工製成產品出售，再以出售所得之價金償還借款
，故至六十五年三月被上訴人發生週轉困難時，上開信託占有物已因製成產品而不存
在，事實上被上訴人在六十五年三月三十日所留下廢紙存貨僅值六十五萬八千元，並
無美金一百二十萬元之信託占有物存在云云，並提出被上訴人期末原料盤存明細表為
證（見原審卷(一)第六二至六四頁、一○八頁），攸關上訴人是否有以價值美金一百二
十萬元之信託占有物抵償第七五三號裁定之債權，係屬重要之防禦方法，原審未於判
決理由項下說明其何以不足採取之意見，難謂無判決不備理由之違法。復查，因清償
債務而對於債權人負擔新債務者，除當事人另有意思表示外，若新債務不履行，其舊
債務仍不消滅，民法第三百二十條定有明文。第七五四號裁定所示之八張本票，係被
上訴人於委託上訴人向國外銀行借款時所交付之擔保本票，上訴人為被上訴人代償借
款後，被上訴人另簽發十二張代償本票與上訴人時，既未收回原交付之八張擔保本票
，似無消滅該八張擔保本票債務之意思。而上訴人抗辯十二張代償本票並未兌現云云
（見原審卷(一)第五七頁），被上訴人亦陳稱：不否認十二張本票未兌現等語（見原審
卷(一)第一五六頁背面）。果爾，被上訴人就十二張代償本票之債務既未履行，能否謂
上訴人不得就原八張擔保本票行使權利，亦非無疑。原審未詳加研求，徒以被上訴人
已另交付十二張代償本票與上訴人，即認上訴人不得再就原八張擔保本票行使權利，
不無可議。末查被上訴人主張有交付面額共四千四百五十二萬五千二百六十一元一角
六分之本票與上訴人提示兌領，為上訴人所否認（見原審卷(一)第五四、五五頁），被
上訴人自應就此利己事實負舉證責任。原審未經被上訴人舉證證明，率以執行小組理
應同意被上訴人簽發上開金額之本票，及上訴人未能提出放款對轉明細表，即認被上
訴人已簽發上開金額之本票予上訴人提示受償，尤難謂合。上訴論旨，指摘原判決不
當，求予廢棄，為有理由。
據上論結，本件上訴為有理由，依民事訴訟法第四百七十七條第一項、第四百七十八
條第一項，判決如主文。
中      華      民      國    八十八    年      九      月      九      日
                              最高法院民事第四庭
                                  審判長法官  林  奇  福
                                        法官  許  朝  雄
                                        法官  陳  國  禎
                                        法官  李  彥  文
                                        法官  陳  重  瑜
      右正本證明與原本無異
                                              書  記  官
中      華      民      國    八十八    年      九      月    二十三    日
